---
title: "phyloseq"
output:
  github_document:
    toc: true
    toc_depth: 2
---
# Questions:
1- quelles sont les influences relatives de la profondeur et de la saison sur la structure des communautés planctoniques de la rade de Brest?
2- Quels sont les biomarquers de la saison ?

## Importer dans phyloseq :

Ici on va appeler le package phyloseq, et ensuite savoir sa version. Ce package permet d'importer, stocker, analyser et afficher graphiquement des données de séquençage phylogénétique complexes qui ont déjà été regroupées en unités taxonomiques opérationnelles (OTU):

```{r message=FALSE, warning=FALSE}
library(phyloseq); packageVersion("phyloseq")
```

Ici on va Rapporter le numéro de version du Biostrings, ce package permet une manipulation efficace des chaînes biologiques:

```{r message=FALSE, warning=FALSE}
library(Biostrings); packageVersion("Biostrings")
```

Ici on va Rapporter le numéro de version du package ggplot2, ce package permet la création déclarative de graphiques:

```{r}
library(ggplot2); packageVersion("ggplot2")
```

La fonction theme_set() permet de remplacer le thème actuel,et choisir le thème classique dark-on light de ggplot2 qui pourrait mieux fonctionner pour les présentations graphiques.

```{r}
theme_set(theme_bw())
```

```{r}
load("02_data-analysis")
```

Le but c'est de construire une matrice à partir des informations encodées dans le fichier seqtab.mochim.
Pour celà je vais créer une variable sample.out contenant les noms des lignes se trouvant dans le ficher seqtab.mochib en utilisant la fonction rawnames().

j'ai utilisé ensuite la fonction strsplit() qui va diviser le vecteur de chaîne d'entrée samples.out en sous-chaînes. et puis sapply () qui va prendre le résultat de la fonction strsplit() comme entrée et donne une sortie une matrice.
la variable profondeur va contenir toutes les noms de lignes de fichiers seqtab.mochim.
la variable date va contenir toute les noms de lignes se trouvant dans profondeur.
après je vais créer une variable samdf qui va être une tableau contenant les deux variables profondeur et date comme colonnes.

```{r}
samples.out <- rownames(seqtab.nochim)
profondeur <- sapply(strsplit(samples.out, "D"), `[`, 1)
date <- substr(profondeur,0,11)
samdf <- data.frame(Profondeur=profondeur, Date=date)
```

Ici je voulais structurer mais donner dans le tableau, et comme je savais pas comment faire cela de manière plus élégante avec moins de ligne de code, j'ai fait ça comme ça, l'essentiel que ça marche :D
Ces lignes de code vont permettre de mettre fond median et surface dans les lignes de la colonnes profondeur.

```{r}
samdf$Profondeur[c(1:5)] <- ("Fond")
samdf$Profondeur[6:7] <- ("Median")
samdf$Profondeur[8:11] <- ("Surface")
```

Ces lignes de code vont permettre de mettre sept et mars dans les lignes de la colonnes Date.

```{r}
samdf$Date[c(1,3,4,5:8,10)] <- c("sept")
samdf$Date[c(2,4,9,11)] <- c("mars")
```

avec les lignes précédentes j'ai pu faire un tableau avec deux colonnes: date et profondeur, après je voulais mettre les nons de lignes se trouvant dans la variable samples.out dans mon tableau.

```{r}
rownames(samdf) <- samples.out
```

On crée d'abbord une variable ps et on assigne à cette variable les valeurs des résultas de la fonction phyloseq, qui va permettre de créer des objets de classe phyloseq.
phyloseq() est une méthode de constructive, C'est la principale méthode suggérée pour construire un objet de niveau expérience (classe phyloseq) à partir de ses données de composant (classes de données de composant: classe otu_table, classe_données_échantillon, classe-taxonomyTable, classe-phylo ).
sample_data c'est la méthode suggérée pour à la fois construire et accéder à une table de variables de niveau échantillon (samdf), si le premier argument est un objet de niveau expérience (classe phyloseq), alors le sample_data correspondant est renvoyé.
sample_names() va permettre d'obtenir les noms de l'échantillion (ps)
et puis prune_samples() va permettre de filtrer les échantillons indésirables en définissant ceux que vous souhaitez conserver.

```{r}
ps <- phyloseq(otu_table(seqtab.nochim, taxa_are_rows=FALSE), 
               sample_data(samdf), 
               tax_table(taxa))
ps <- prune_samples(sample_names(ps) != "Mock", ps) # Remove mock sample
```

avec la commande suivante, on va faire apparaître les nouveaux taxons courts dans des tableaux et des graphiques. Et on va pouvoir récupérer les séquences d'ADN correspondant à chaque ASV (c'est plus pratique d'utiliser les noms cours pour nos ASV que la séquence d'ADN compléte), et donc on va stocker les séquences d'ADN dans les ASV d'abbord pour pouvoir faire ça.
Le package Biostrings contient des classes et des fonctions pour représenter des chaînes biologiques telles que l'ADN, l'ARN et les acides aminés.

```{r}
dna <- Biostrings::DNAStringSet(taxa_names(ps))
names(dna) <- taxa_names(ps)
ps <- merge_phyloseq(ps, dna)
taxa_names(ps) <- paste0("ASV", seq(ntaxa(ps)))
ps
```

## Visualisez la diversité alpha :

la fonction plot_richness permet de tracer la diversité Alpha, le graphe généré par cette fonction inclura chaque échantillion dans physeq, l'argument X permet de les regroupés sur l'axe horizontal, measures va permetre de spécifier les mesures Shannon et simpson.

```{r}
plot_richness(ps, x="Date", measures=c("Shannon", "Simpson"), color = "Profondeur")
```

Ces graphes ont permis d'avoir une idée sur l'alpha diversité des communautés planctoniques de la rade de Brest.
On remarque que selon la profondeur, on a une diversité microbienne différente en mois de mars.
On remarque que en mars la communauté planctonique que ça soit dans au fond ou en surface, est assez similaire.Alors que en septembre la communauté planctonique est divisées en trois groupes selon la profondeur. 

## Ordinate:

ici on va Transformer les données en proportions appropriées pour les distances de Bray-Curtis

```{r, results='hide'}
# Transform data to proportions as appropriate for Bray-Curtis distances
ps.prop <- transform_sample_counts(ps, function(otu) otu/sum(otu))
ord.pcoA.bray <- ordinate(ps.prop, method="PCoA", distance="bray")
```

```{r}
evals <- ord.pcoA.bray$values$Eigenvalues
plot_ordination(ps.prop, ord.pcoA.bray, color="Profondeur", shape="Date" ,title="pcoA") + 
  labs(col="Profondeur", shape="Date")
```


plot_ordination va permettre de tracer l'ordination PCoA qui est une approche d'analyse de représenter la (dis) similitude inter-objets dans un espace euclidien de faible dimension.

En septembre la communauté microbienne est éloignées en fonction de la profondeur, mais la communauté microbienne se trouvant en surface et en profondeur médiane sont plus proches en comparant avec celle du fond, ce qui n'est pas étonnant vu que en changeant la profondeur les conditions environmentalles (température, pression ....) changent, et les microbes qui y vivent doivent s'adapter et donc c'est normal qu"ils soient loin phylogénétiquement et plus on descensd en profondeur plus y a moins de simularité. 
En mois de mars la communauté microbienne que ça soit au fond ou à la surface est assez similaire, contrairement à se qui se passe pendant le mois de septembre ce qui est assez étonnant, ces résultats montre que pendant cette période la profondeur n'a pas d'influence sur la diversité microbienne de ces échantillions, ce qui est dommage c'est qu'on a pas des échantillions prélevés d'une profondeur médiane pendant cette période là pour qu'on puisse comparer et avoir plus d'idée de comment la diversité microbienne évolue en fonction de la profondeur dans cette période là.

## Bar plot :
cela va permettre d'obtenir un bar plot de la ditribution taxonomique des 20 premiers séquences.

```{r}
top20 <- names(sort(taxa_sums(ps), decreasing=TRUE))[1:20]
ps.top20 <- transform_sample_counts(ps, function(OTU) OTU/sum(OTU))
ps.top20 <- prune_taxa(top20, ps.top20)
plot_bar(ps.top20, x="Profondeur", fill="Genus") + facet_wrap(~Date, scales="free_x")
```

```{r}
top20 <- names(sort(taxa_sums(ps), decreasing=TRUE))[1:20]
ps.top20 <- transform_sample_counts(ps, function(OTU) OTU/sum(OTU))
ps.top20 <- prune_taxa(top20, ps.top20)
plot_bar(ps.top20, x="Date", fill="Genus") + facet_wrap(~Profondeur, scales="free_x")
```

2- Quels sont les biomarquers de la saison ?
Sur la distrubition taxonomiques, on remarque que en septembre en surface ou dans une profondeur médiane y a une abandance très importante de Synechococcus CC9902 qui est une cyanobactérie unicellulaire du groupe Synechococcus.
Synechococcus est un picoplancton photosynthétique important dans les océans tempérés à tropicaux. En tant que bactérie photosynthétique, Synechococcus possède un mécanisme efficace pour s'adapter aux changements de salinité et d'intensité lumineuse.
Pendant l'été y a plus de lumière, et surtout en surface où se trouve le plus, ce qui pourrait être une explication de l'abandance de Synechococcus pendant cette période là, ce qui est significativement différent de la saison de printemps(mars).
y a un autre biomarquer qui est assez présent pendant le printemps au fond: Sup05 cluster.
Des séquences apparentées à SUP05, ont été trouvés dans le monde entier dans de nombreux environnements marins déficients en oxygène. Dans ces zones hypoxiques, la disponibilité des nutriments et de l'énergie s'accompagnent de changements dans l'abondance microbienne, la composition de la communauté et les activités métaboliques.

Processus couplés de production d'énergie dans le cycle de l'azote (nitrification, dénitrification et anammox) et dans le cycle du soufre (oxydation du sulfure, réduction du sulfate), qui sont tous deux caractéristiques de ces gradients redox, carburant carbone indépendant de la lumière fixation du dioxyde, appelée chimiololithoautotrophie, à des profondeurs inférieures aux zones photiques.(https://aem.asm.org/content/79/8/2767). 
Par contre je trouve pas vraiment d'explication pour le fait qu'on le trouve en surface aussi (présence d'O2).
